【裁判字號】    99,簡上,55
【裁判日期】    990331
【裁判案由】    清償借款
【裁判全文】
臺灣高雄地方法院民事判決              99年度簡上字第55號
上  訴  人  乙○○
訴訟代理人  孟昭安律師
被上訴人    國泰世華商業銀行股份有限公司
法定代理人  甲○○
訴訟代理人  丙○○
上列當事人間請求清償借款事件，上訴人對於中華民國98年11月
12日本院鳳山簡易庭第一審判決（98年度鳳簡字第753 號）提起
上訴，經本院於民國99年3 月24日言詞辯論終結，判決如下：
    主      文
原判決關於命上訴人與原審共同被告郭怡君連帶給付被上訴人新
台幣參拾參萬伍仟伍佰拾陸元本息部分，及該部分假執行之宣告
，並命上訴人負擔訴訟費用之裁判廢棄。
上開廢棄部分，被上訴人在第一審之訴駁回。
第一審除確定部分外及第二審訴訟費用均由被上訴人負擔。
    事實及理由
一、被上訴人主張：上訴人與原審共同被告郭怡君前曾向伊申請
    信用卡使用，由郭怡君持正卡（卡號：0000000000000000）
    ，上訴人持附卡（卡號：0000000000000000，下稱系爭附卡
    ），並約定上訴人與郭怡君得持伊核發之信用卡至特約商店
    刷卡消費，但應按伊寄送之帳單所定日期及方式繳納帳款，
    未繳清之餘額部分自各筆帳款入帳日起至該筆帳款結清之日
    止，應給付伊按週年利率19.7％計算之利息。詎上訴人與郭
    怡君未依約繳款，至民國95年5 月21日止，尚積欠伊新臺幣
    （下同）335,51 6元（含本金308,552 元、利息26,257元、
    手續費707 元，下稱系爭消費款項）未清償。爰依信用卡契
    約之法律關係提起本訴，並於原審聲明請求：上訴人應與郭
    怡君連帶給付被上訴人335,516 元，及其中308,552 元自95
    年5 月22日起至清償日止，按週年利率19.7％計算之利息。
二、上訴人則以：伊使用系爭附卡僅2 個月，繳清費用後即將系
    爭附卡交還郭怡君而未再使用，本件欠款皆係郭怡君積欠之
    正卡卡債。又信用卡約定條款屬定型化契約，其中就正、附
    卡持卡人互負連帶責任之規定，係加重附卡持有人之清償責
    任，使銀行業者獲得額外的擔保，且附卡持卡人無從知悉每
    月正卡消費金額若干，而須負擔難以控制的風險，故該條款
    對附卡持卡人顯失公平，違反平等互惠原則，亦與誠信原則
    有違，應屬無效，伊不應負正卡消費款之清償責任。況伊並
    未審閱約定條款之內容，自不應令其遵守約定條款中加重附
    卡持卡人清償責任之規定等語，資為抗辯，並於原審聲明駁
    回被上訴人之訴。
三、本件原審經審理結果，准被上訴人全部請求。上訴人聲明不
    服，提起上訴，於本院聲明：(一)原判決關於命上訴人與郭怡
    君連帶給付被上訴人335,516 元本息部分及假執行之宣告暨
    負擔訴訟費用之裁判均廢棄。(二)上開廢棄部分，被上訴人在
    第一審之訴駁回。被上訴人則聲明：上訴駁回。至被上訴人
    於原審對郭怡君之請求部分，未據郭怡君聲明不服，該部分
    已告確定，併此敘明。
四、兩造不爭執之事項：
  (一)上訴人有申辦系爭附卡。
  (二)信用卡約定契約內容、消費明細之真正。
  (三)系爭附卡已於92年6 月16日由正卡持卡人郭怡君以電話向被
    上訴人辦理終止手續。
  (四)正卡持卡人郭怡君於92年6 月18日前共繳款84,906元予被上
    訴人（本院卷第28頁），而在此之前正附卡共消費70,408元
    （本院卷第20-22 頁）。
五、本件之爭點：附卡持卡人是否須就正卡持卡人之系爭消費款
    項負連帶責任？
  (一)按定型化契約條款，係指企業經營者為與不特定多數消費者
    訂立同類契約之用，所提出預先擬定之契約條款；而定型化
    契約，即以企業經營者提出之定型化契約條款作為契約內容
    之全部或一部而訂定之契約，或謂依照當事人一方預定用於
    同類契約之條款而訂定之契約，消費者保護法第2 條第7 款
    、第9 款，及民法第247 條之1 前段分別定有明文。又信用
    卡使用契約乃現代工商社會創新之新型態交易，銀行因考量
    此種交易之大量性、處理之經濟性、且為對不同之交易相對
    人適用相同之交易條件，因而預先擬定契約條文使用，其屬
    定型化契約甚明。經查系爭信用卡約定條款第3 條有關「正
    卡持卡人或附卡持卡人就各別使用信用卡所生應付帳款，互
    負連帶清償責任」之約定，乃被上訴人預先擬定與不特定多
    數簽約者交易使用之附合條款之一，有被上訴人提出之信用
    卡契約約定條款在卷可考，核其性質係屬定型化契約條款。
    而定型化契約之條款，違反誠信原則，對消費者顯失公平者
    ，無效，為消費者保護法第12條、民法第247 條之1 所明定
    。查被上訴人所提出之系爭信用卡約定條款為被上訴人事前
    繕打印製供同類契約之用，契約當事人雖有不同，惟其契約
    書之條款則無二致，惟定型化契約條款是否違反誠信原則，
    對消費者顯失公平，應斟酌契約之性質、締約目的、全部條
    款內容、交易習慣及其他情事判斷之，不可一概而論（消費
    者保護法施行細則第13條參照）。
  (二)次按信用卡性質上為塑膠貨幣，信用卡使用契約中目前常見
    之正、附卡方式，附卡乃發卡機構就正卡持有人為信用調查
    後，審認正卡持有人之信用、資力足以支付附卡持有人之消
    費帳款，而核發之附屬卡片，故附卡使用人之信用額度乃在
    正卡持有人之額度內，正附卡之消費帳單均併列於正卡持有
    人之帳單內，並寄發予正卡持有人，正卡持有人若不同意為
    附卡持有人往後之消費清償，即可單方終止附卡使用契約。
    反之，附卡持有人既未收受帳單，即無從知悉正卡持卡人所
    消費之金額，亦無法預知正卡持卡人將來之消費金額，或限
    制正卡持有人之消費金額，尤其若正卡持卡人每月僅繳納最
    低應繳金額時，正卡持有人會被課以高額之循環利息再滾入
    消費帳款中累積，其超過原定之信用額度時銀行仍會允許正
    卡持有人繼續使用，此時顯非附卡持有人所得預見及控制。
    再者，依現行信用卡實務，正卡持有人若使用信用良好，銀
    行會不斷提高其信用額度，然並未徵詢附卡持有人之意見，
    則依系爭約定條款適用結果，同時意味附卡持有人對於正卡
    持有人之保證額度亦隨同提高，因而使附卡持有人負擔非其
    所得以控制之危險，此誠違反誠信原則。惟如使附卡持有人
    就其本身之消費款與正卡持有人負連帶清償之責，則為附卡
    持有人所得預見及控制之風險，應無違反誠信原則之虞。本
    院審酌系爭約定條款之性質、締約目的、全部條款內容、交
    易習慣認為，銀行如依系爭約定條款請求附卡持有人對正卡
    持有人之消費款應負連帶責任，依民法第247 條之1 及消費
    者保護法第12條及上開說明，對附卡持有人顯失公平，應屬
    無效。查系爭附卡已於92年6 月16日由正卡持卡人郭怡君以
    電話向被上訴人通知終止附卡使用，且系爭正附卡於92年6
    月18日前之消費款合計70,408元，郭怡君於該日前已清償正
    附卡消費款84,906元，已如前述，且為被上訴人所不爭執，
    而本件被上訴人依系爭信用卡使用契約之法律關係，係請求
    附卡持有人即上訴人連帶給付正卡持有人之消費款，此亦經
    被上訴人自承在卷（見本院卷第48頁），依前揭說明，該正
    附卡持有人對消費款項應負連帶責任之約定條款既屬無效，
    故本件被上訴人請求上訴人應就正卡持有人郭怡君之消費款
    項負連帶給付之責，洵無理由。至被上訴人另主張郭怡君僅
    以電話通知停用系爭附卡，並未以書面終止契約，故郭怡君
    前所為之通知不生終止附卡契約之效力，上訴人仍應與郭怡
    君負連帶清償責任云云，惟依系爭信用卡約定契約第22條第
    4 項規定：「持卡人得隨時將信用卡截斷附上說明以掛號郵
    件寄回，以通知貴行終止本契約。」等語，持卡人終止信用
    卡使用契約關係，依約並未強制須以將信用卡截斷附上說明
    寄回之方法為之，此觀條文係規定「得」，而非「應」即明
    ，是被上訴人上開抗辯，亦非可取，附此敘明。
六、綜上所述，在信用卡契約之架構下，為謀求信用卡持有者與
    發卡銀行間之衡平，並兼顧公平合理，在消費款項之給付義
    務上，正卡持有人除就其自行消費之款項應負責清償外，尚
    應就附卡持有人之消費款項負連帶清償責任，而附卡持有人
    僅須就其自行消費之款項負清償責任，但不須就正卡持有人
    之消費款項負連帶清償責任，始為合理。從而，被上訴人依
    信用卡使用契約之法律關係，請求上訴人應與郭怡君連帶給
    付系爭消費款項部分，為無理由，不應准許。原審判命上訴
    人應如數與郭怡君連帶給付系爭消費款並依職權為假執行之
    宣告，自有未洽，上訴意旨指摘原判決此部分不當，求予廢
    棄改判，為有理由，自應由本院予以廢棄改判，如主文第2
    項所示。
七、又本件事證已臻明確，上訴人雖另聲請本院當庭勘驗錄音光
    碟，以確定兩造已合意終止系爭附卡使用契約云云，經查，
    上訴人上開請求與本院上開認定兩造系爭附卡使用契約業已
    終止無影響，本院爰不再勘驗之，併此敘明。
八、據上論結，本件上訴為有理由，依民事訴訟法第436 條之1
    第3項 、第450 條、第78條，判決如主文。
中    華    民    國    99    年    3     月    31    日
                    民事鳳山分庭審判長法  官  楊富強
                                      法  官  林意芳
                                      法  官  何悅芳
上開正本係照原本作成。
本判決不得上訴。
中    華    民    國    99    年    3     月    31    日
                                      書記官  陳俐嫺

司法院資訊處製作；財團法人民間司法改革基金會備份。
